台灣高等法院臺中分院民事判決　九十年度上字第四二五號
　　上　訴　人　乙○○
　　被　上訴人　甲○○
右當事人間損害賠償事件，上訴人對於中華民國九十年七月十日臺灣南投地方法院九
十年重訴字第六六號第一審判決提起上訴，本院判決如左：
    主      文
原判決關於命上訴人給付超過新臺幣壹佰捌拾玖萬肆仟玖佰肆拾伍元本息部分，暨該
部分假執行之宣告，並訴訟費用之裁判均廢棄。
右廢棄部分，被上訴人在第一審之訴及其假執行之聲請均駁回。
其餘上訴駁回。
第一、二審訴訟費用由上訴人負擔百分之二十，餘由被上訴人負擔。
    事實及理由
一、程序方面：上訴人於審理中陳稱本件刑事訴訟部分，上訴人已就本院九十年度上
    訴字第一一二四號刑事判決聲明不服提起上訴，請求在前開刑事訴訟程序終結前
    停止訴訟，俟其前開刑事訴訟程序終結後再行審理。惟民事訴訟法第一百八十三
    條規定：「訴訟中有犯罪嫌疑牽涉其裁判者，法院得在刑事訴訟終結前以裁定停
    止訴訟程序」。所謂訴訟中有犯罪嫌疑牽涉其裁判，係指在民事訴訟繫屬中，當
    事人或第三人涉有犯罪嫌疑，足以影響民事訴訟之裁判，非俟刑事訴訟解決，民
    事法院即無從或難於判斷者而言，例如當事人或第三人於民事訴訟繫屬中涉有偽
    造文書、證人偽證、鑑定人為不實之鑑定等罪嫌，始足當之（最高法院七十九年
    台抗字第二一八號判例參照）。故刑事訴訟中提起附帶民事訴訟，經刑事法院以
    裁定移送民事庭審判，附帶民事訴訟經刑事法院以裁定移送民事庭後，即成為獨
    立之民事訴訟，既無非俟刑事訴訟解決，民事訴訟即無從或甚難判斷之情形，民
    事法院當可自行調查審查，不受刑事法院認定事實之拘束，即無在刑事訴訟程序
    終結前，停止訴訟程序之必要，上訴人請求依民事訴訟法第一百八十三條規定裁
    定在刑事訴訟終結前停止民事訴訟程序，自有未合，不應准許，合先敘明。
二、被上訴人起訴主張：上訴人與被上訴人係夫妻，於民國八十九年五月十四日下午
    十一時許，由上訴人駕車搭載被上訴人及二名子女，由南投縣水里鄉欲返回南投
    縣竹山鎮○○里○○路七之四號住處途中，兩造因細故爭執，被上訴人在中途下
    車時，復與上訴人起爭執，上訴人遂基於重傷害之故意，出手毆打被上訴人之左
    眼，致被上訴人受有左眼球破裂，視力僅剩下光感，無法回復之重傷害。爰依侵
    權行為之法律關係，請求上訴人賠償其支出之醫藥費、減少勞動能力之損害及精
    神慰撫金，合計九百五十二萬五千一百三十元及自起訴狀繕送達翌日即九十年三
    月二十七日起至清償日止，按週年利率百分之五計算之利息（原審判決上訴人應
    給付被上訴人二百五十六萬六千九百五十六元及其法定遲延利息，駁回被上訴人
    其餘之請求，被上訴人就敗訴部分，未據聲明不服，業已確定）。
三、上訴人則以：被上訴人左眼所受前開傷害，係被上訴人自己跳車時跌倒在地，左
    眼撞到地上石頭而造成，並非上訴人毆打所致，且上訴人於被上訴人下車後亦未
    毆打被上訴人。又損害賠償方面，勞工保險條例第五十三條附表所載殘廢等級標
    準中，第四級至第十五級係按體力勞動者為標準而擬定減少勞動能力之比率，對
    於商人、公務員、教員及智力勞動者，並不當然完全適用，本件被上訴人受有上
    開傷害時，係家庭主婦，平日勞動力所為均是諸如洗衣、煮飯等家事雜務，不耗
    體力之工作，而該等工作在今日均可由電子產品代勞，縱然被上訴人左眼受有上
    開傷害，其減少勞動能力之比率，亦不至於高達上述殘廢等級標準第八級即：百
    分之六十一點五二之程度。再者，被上訴人左眼受有上開傷害前，曾作近視矯正
    之雷射手術，被上訴人對於自己眼睛容易受傷及其眼角膜比一般人脆弱等情，均
    知之甚詳，被上訴人本可預期倘其眼睛受傷，極可能造成殘廢失明之結果，故其
    因上開傷害所生精神上痛苦，當不至於如一般健康之常人相當，其精神慰撫金之
    請求，應以十萬元為適當等語，作為抗辯。
四、本件被上訴人主張其夫即上訴人於前開時地，出手毆打被上訴人之左眼，致被上
    訴人受有左眼球破裂，視力僅剩下光感，無法回復之重傷害，為上訴人所否認，
    辯稱：伊並未毆打被上訴人，係被上訴人跳車時跌倒在地，左眼撞到地上石頭而
    造成傷害，且依證人黃敏生醫師於刑事一審中證稱：「依照病歷記載，沒有載明
    瘀青的範圍，無法認定是拳頭造成等語」等語，已明確表示，被上訴人所受之傷
    害並非拳頭外力所造成云云。惟查：
  (一)被上訴人主張伊之眼睛係於八十九年五月十四日上訴人駕車載伊返回水里娘家探
    視長女，晚餐後上訴人載伊、幼子及長女返回竹山，途中因幼子哭鬧而起口角，
    伊就執意要下車，雙方起衝突，衝突中上訴人一拳打中伊的眼睛等語。於刑事庭
    一審審理時指稱：伊打開車門出去後絆到石頭，坐倒地上，伊起身後步行離開，
    上訴人駕車攔阻且下車欲將其拉上車，伊不從，走上駕駛座欲開車離去，上訴人
    前妻女兒拿走鑰匙，上訴人左手抱小孩子，右手打伊並罵伊別發瘋了。因當時伊
    懷孕，下車跌坐地上時，下體流血，嗣因治療眼睛全身麻醉，怕影響胎兒而實施
    人工流產等語。而上訴人則稱當天伊開車時速約七、八十公里，因被上訴人開車
    門，伊聽到風聲，就急煞車，約時速二十公里時被上訴人跳車，伊下車時看到被
    上訴人眼睛左眼白部分有血絲，長褲臀部部位全是血跡（見刑事一審卷第三二、
    三三頁）。並不否認被上訴人於八十九年五月十四日晚上當天衝突中眼睛受傷。
    且依上訴人於刑事庭一審審理時自承，被上訴人手部瘀青可能是伊拉扯被上訴人
    上車時所造成等語（見刑案一審卷五四頁），亦不否認伊當天晚上有拉扯被上訴
    人上車之事實，參酌被上訴人於事發之翌日即八十九年五月十五日凌晨，至財團
    法人彰化基督教醫院急診就醫時，除受有雙眼皮周圍瘀青，左眼看不見，左眼可
    見表皮黏膜破裂外，另雙手手腕內側多處瘀傷（紅）等傷害之事實，業據證人即
    上開醫院急診醫師劉廷順於偵查中證述明確，復有財團法人彰化基督教醫院之急
    診病歷暨急診護理記錄（載明八十九年五月十五日一時二十二分許就診）及上開
    醫院診斷書各一份在卷可稽。足證被上訴人於八十九年五月十四日晚上兩造同車
    返回竹山途中衝突中眼睛受重傷，致左眼看不見甚為明確。
  (二)次查被上訴人於事發之翌日（即八十九年五月十五日）凌晨，至財團法人彰化基
    督教醫院急診就醫時，該院之急診護理記錄即載明：「據病患表示方才被先生以
    手攻擊，致雙眼皮周圍瘀青，左眼看不見，雙手臂多處瘀紅．．．左眼可見表皮
    黏膜破裂情形，對光無反應」，有財團法人彰化基督教醫院之急診病歷暨急診護
    理記錄（參刑事偵查卷他字案十六頁），而經醫師診斷為左眼球破裂，亦有及上
    開醫院診斷書各一份在卷可稽（見同上卷十七頁）。而證人即上開醫院急診醫師
    劉廷順於偵查中具結證述稱被上訴人之傷應係外力造成的，不可能因其鐳射手術
    或傷口裂開所造成，因為被上訴人的眼睛皮下有出血的狀況（見同上卷二四頁）
    。按訴訟中之當事人固常為與事實不符之陳述，以利其訴訟之勝訴，惟病患對急
    診護士之陳述，則為使其病能使醫師了解病情，獲得急診之治癒，鮮有虛偽陳述
    之情，依上開護理記錄已可窺知被上訴人所主張為真實。且被上訴人之眼傷因眼
    睛皮下有出血狀況，為外力造成，已足證被上訴人主張之事實為真實可採。參以
    上訴人所涉刑案，經臺灣南投地方法院八十九年度易字第八五五號及本院刑事庭
    九十年度上訴字第一一二四號刑事判決均同此認定。
  (三)雖上訴人以：(1)證人即彰化基督教醫院眼科醫師黃敏生於刑事一審訊問時證稱：
    依照病歷記載，沒有載明瘀青的範圍，無法認定是拳頭造成（即刑事一審卷十九
    頁）。已明確表示被上訴人眼睛所受傷害並非拳頭外力所造成的。(2)被上訴人於
    刑事一審卷中自認伊係於上訴人停車後才下車，下車後時絆到石頭跌坐在地（即
    同上卷二十頁），是絆到石頭跌坐在地亦可能為其眼睛受傷害原因力之一，參照
    黃敏生之證詞，既無法認定是拳頭外力所造成，即屬無法證明伊之加害行為與結
    果有因果關係。抗辯被上訴人係行車中跳車致左眼撞到石頭而造成傷害云云。惟
    查：證人黃敏生於該次作證時係稱：伊擔任被上訴人自八十九年五月十五日至
    五月十八日住院期間及其後十四次門診之眼睛治療，被上訴人之眼睛傷害係外傷
    造成，被上訴人四年前曾做過角膜切開術治療近視，因此角膜較為脆弱，同樣力
    道，較一般人容易造成角膜破裂。嗣由上訴人選任辯護人詢以被上訴人之雙眼瘀
    青是否可能是拳頭造成，黃敏生稱急診不是伊看的，依照病歷記載，沒有載明瘀
    青的範圍，無法認定是拳頭造成的（見同上卷十八、十九頁）。故黃敏生之證詞
    僅在說明因急診不是伊看的，而病歷又未記載瘀青的範圍，故伊無法判斷是否可
    能為拳造成而已，上訴人訴訟代理人斷章取義，自非可採。被上訴人於刑事一
    審卷中自陳伊係於上訴人停車後才下車，下車後時絆到石頭跌坐在地上。與上訴
    人所稱被上訴人跳車跌倒固有出入，然就被上訴人有跌倒在地上則為一致。雖上
    訴人辯稱被上訴人係跌倒時為外力傷所致，然基於下列理由，為本院所不採：
    I事實常留痕跡，不容狡辯，被上訴人因跳車跌倒致眼球破裂與因被毆打左眼部
    致眼球破裂，其留於人體之證據亦不同，被毆之情形，其眼睛因受重力直接迎擊
    ，皮下會有出血現象，如係跌倒，可分為臉部著地及臉部以外之身體著地。如係
    臉部以外之身體著地，致眼球破，則眼睛皮下不會出血，而被上訴人急診時眼睛
    皮下有出血，有如前述，故此一情形，顯然排除。
    II又如係上訴人所指被上訴人因跳車跌倒或下車絆到石頭倒跌，因人於此情形跌
    倒時，重心在身體，非在頭部，故應係身體著地，非臉部著地，縱然跌倒而翻滾
    ，且人體自主神經於斯時，均會以手保護頭部重要部分，實難想像跌倒時臉部會
    著地，更何況如不巧臉部著地，眼睛於人體之構造觀之，眼球相對於鼻子、臉頰
    及額頭等處，係處於較凹陷之部位，若因跌倒碰撞地面或其他不明物體，致眼球
    部位受擦撞之外力撞擊致成傷，其臉部較眼睛突出之鼻子、臉頰及額頭等部位，
    必當同受若干程度之外傷，被上訴人之眼睛皮下出血，則被上訴人之臉部既無衣
    物保護，豈有僅受眼部周圍瘀青、左眼表皮黏膜破裂之傷害，然眼睛四周及臉部
　　他處皮膚，竟全無其他外傷之理（參上開急診護理記錄）？故此一情形亦有違常
　　理，而應排除。
    茲上訴人所辯既均違常理，自非可採，而被上訴人主張合於情理，應堪採信。
　(四)雖證人即兩造之女簡易婕於刑案二審調查時證述稱．．．媽媽不高興就開車門跳
　　車，爸爸緊急煞車，媽媽像翻跟斗一般翻一圈坐在地上，有看到媽媽眼睛有一點
　　血，媽媽站起來要走，爸爸開車去攔媽媽，爸爸熄火叫媽媽上車，媽媽跑上車要
　　開車，我把鑰匙拔下來，爸爸一手把媽媽拉下來，沒有打媽媽（見刑案二審審卷
　　第四四頁），為有利於上訴人之證述。惟查簡易婕為上訴人與前妻林鈺敏所生之
　　女，有本院所調全戶戶籍資料可稽，被上訴人僅係其後母，其自與上訴人較親，
　　所為證詞已較不客觀，尚難輕信，且以被上訴人左眼所受傷勢，幾至完全失明程
　　度，就其功能且甫受傷時所受痛楚，如係摔倒所致，焉有於摔倒受傷後仍企圖於
　　夜間駕車離去之可能？是證人簡易婕之證詞，非但有違事理，且與上開(三)之推論
　　相違，應係為避免伊父受刑事處分而迴護上訴人之詞，不足採信。
  (五)綜上所述，被上訴人主張伊因上訴人毆打致左眼受傷為真實可採。上訴人所辯被
    上訴人之眼傷係跳車跌倒或腳絆石頭跌倒所致云云，與事理有違，核不足採。
五、按因故意或過失，不法侵害他人之權利者，負損害賠償責任；不法侵害他人之身
    體或健康者，對於被害人因此喪失或減少勞動能力或增加生活上之需要時，應負
    損害賠償責任；不法侵害他人之身體、健康、名譽、自由、信用、隱私、貞操，
    或不法侵害其他人格法益而情節重大者，被害人雖非財產上之損害，亦得請求賠
    償相當之金額，民法第一百八十四條第一項前段、第一百九十三條第一項及第一
    百九十五條第一項前段分別定有明文。本件上訴人故意毆打被上訴人，致被上訴
    人左眼受有上開傷害，已如前述，上訴人自係故意不法侵害被上訴人之身體健康
    權利，其二者間顯有因果關係，依前開規定，上訴人自應對被上訴人負損害賠償
    責任。
六、茲就被上訴人請求賠償之各項損害，是否應予准許，分述如次：
  (一)醫療費部分：被上訴人主張其因上開傷害支出醫療費四千零二十元，業據被上訴
    人提出醫療費用收據影本一件為證，復為上訴人所不爭執，堪認屬實。是被上訴
    人此部分之主張，為有理由，應予准許。
  (二)減少勞動能力之損害部分：查本件被上訴人左眼球破裂，左眼視力僅餘光感，無
    法恢復，有其提出之彰化基督教醫院出具之診斷書附卷可稽（見附民卷第四頁）
    ，且上訴人對此並不爭執，自堪信為真實。雖上訴人主張因一目喪失功能，參照
    勞工保險殘廢給付標準表，一目失明者，其殘廢等級為八級，對照喪失勞能力程
    度表為百分之六十一．二一，惟該表亦有說明該表係按體力勞動者為標準而擬定
    減少勞動能力比率，並非一體適用於任何人。按被害人因身體健康被侵害而喪失
    勞動能力所受之損害，其金額應就被害人受侵害前之身體健康狀態、教育程度、
    專門技能、社會經驗等方面酌定之，不能以一時一地之工作收入為準（最高法院
    六十三年台上字第一三九四號判例意旨參照）。亦即原有收入每因特殊因素之存
    在而與實際所餘勞動能力不能相符，故所謂減少及殘存勞動能力之價值，應以被
    害人之能力在通常情形下可能取得之收入為標準。被上訴人自陳係國中畢業，於
    本件受傷前為家庭主婦，受傷後目前則在餐廳工作月入四萬元等情，為上訴人所
    不爭，本院斟酌被上訴人一目既喪失功能，則其視界自較一般視力健全之人為窄
    ，對周邊事務之感官能力及活動範圍自受影響，但因其所從事之工作於尚有一目
    可用下，以被上訴人國中畢業，原為家庭主婦，尚可找到工作，月入四萬元，其
    影響顯不致於達百分之六十一．二一，本院參酌勞工保險殘廢給付標準表，一目
    失明者，其殘廢等級為八級，給付標準為三百六十日，與第三級之終身不能從事
    工作，給付標準之八百四十日比較計算（第一、二級之狀態係終身不能工作，經
    常需醫療護理及專人周密監護或日常生活需人扶助者），認被上訴人在通常情形
    下，減少勞動能力比例係七分之三為適當。又被上訴人係六十一年九月十七日出
    生，有身分證影本附於前開他案偵查卷可稽，本件被上訴人受傷時，年為二十七
    點六七歲，依勞動基準法第五十四條規定可工作至六十歲強制退休止，被上訴人
    尚可工作三十二點三三年，且依行政院發布之最低基本工資係為每月一萬五千八
    百四十元，是本件被上訴人主張依每月一萬五千元，並以尚可工作年數三十年，
    計算其減少勞動能力損害之基礎，尚屬合理。從而，被上訴人所得以每月一萬五
    千元，其減少勞動能力之比例為七分之三計算，其每月減少收入為六千四百二十
    九元（15000×3/7＝6429，元以下四捨五入），每年減少收入為七萬七千一百四
    十八元（6,429×12＝77,148），依霍夫曼計算法扣除中間利息，計算被上訴人
    尚可工作之年數三十年，被上訴人得向上訴人請求一次給付三十年之減少勞動能
    力損害，為一百三十九萬零九百二十五元（元以下四捨五入）〔計算式：77,148
    ×18.00000000(霍夫曼係數)＝1,390,925元〕。被上訴人在此範圍內之請求，應
    予准許，逾此範圍所為之請求，為無理由，應予駁回。
  (三)精神慰撫金部分：查兩造係為夫妻，被上訴人因細故遭上訴人毆打致左眼失明之
    殘廢，有如前述，其肉體、精神受極大痛苦，被上訴人依上開規定請求上訴人賠
    償相當之金額以資慰撫，自應准許。上訴人固抗辯：被上訴人左眼受有上開左眼
    球破裂，視力僅剩下光感，無法回復之傷害前，曾作近視之雷射手術，被上訴人
    對於自己眼睛容易受傷及其眼角膜比一般人脆弱等情，均知之甚詳，被上訴人本
    可預期倘其眼睛受傷，極可能造成殘廢失明之結果，故其因上開傷害所生精神上
    痛苦，當不至於如一般健康之常人相當，其慰撫金之請求，應以十萬元為適當等
    語。惟近視之雷射手術，係矯正近視之其中一種治療行為，被上訴人左眼受有前
    開傷害前之治療行為，與本件被上訴人因上訴人毆打致受有前開傷害所生精神上
    痛苦，兩不相涉，上訴人將被上訴人左眼前開治療行為可能產生之副作用，與本
    件被上訴人因左眼失明殘廢所生精神痛苦二者相提並論，顯不足採。本件被上訴
    人陳稱其係國中畢業，於本件受傷前為家庭主婦，受傷後目前則在餐廳工作月入
    約四萬元，而上訴人則自陳其在紙廠工作月入三萬元，有一間五樓房屋連同土地
    ，價值七至八百萬元等情，均為兩造所不爭。且上訴人為被上訴人之配偶，為被
    上訴人最親近之人，被上訴人竟遭其最親近之配偶即上訴人毆打，造成左眼失明
    之殘廢，其精神上之痛苦更難以言喻。本院斟酌上開兩造之身分、地位、經濟狀
    況及被上訴人遭配偶即上訴人毆打致左眼失明所受傷痛等一切情狀，認被上訴人
    請求上訴人賠償精神慰撫金之數額，以五十萬元為適當，被上訴人於此範圍內之
    請求，為有理由，應予准許。
七、綜上所述，被上訴人本於侵權行為之法律關係，請求被上訴人給付一百八十九萬
    四千九百四十五元（4,020＋1,390,925＋500,000＝1,894,945），及自起訴狀送
    達翌日即九十年三月二十七日起至清償日止，按年息百分之五計算之法定遲延利
    息，為屬有據，應予准許。原審就此部分為其勝訴之判決，並依兩造陳明分別酌
    定相當之擔保金額為准、免假執行之宣告，核無不合，上訴論旨求予廢棄，為無
    理由。至於被上訴人逾此部分所為請求，尚非有據，不應准許。原審命上訴人給
    付超過上開一百八十九萬四千九百四十五元本息部分，核非妥適，上訴人指摘原
    判決此部分為不當，求予廢棄，為有理由，應由本院廢棄，改判駁回被上訴人此
    部分在第一審之訴，又被上訴人此部分假執行之聲請，因訴之駁回而失所附麗，
    不予准許。
八、兩造其餘攻擊防禦方法，經審酌後，核與判決結果不生影響，爰不一一論述，併
    此敘明。
據上論結，本件上訴為一部有理由，一部無理由，依民事訴訟法第四百五十條、第四
百四十九條第一項、第七十九條但書，判決如主文。
中　　　華　　　民　　　國　　九十一　　年　　  一　　  月　　二十二    日
~B1民事第三庭審判長法　官　陳照德
~B2　　　　　　　　法　官　曾謀貴
~B3　　　　　　　　法　官　蔡王金全
右為正本係照原本作成。
上訴人得上訴。
被上訴人不得上訴。
如對本判決上訴，須於收受判決送達後二十日內向本院提出上訴書狀，其未表明上訴
理由者，應於提出上訴後二十日內向本院提出上訴理由書（須按他造人數附具繕本）
，並繳納送達用雙掛號郵票拾份（每份參拾肆元）。
上訴時應提出委任律師或具有律師資格之人之委任狀；委任有律師資格者，另應附具
律師及格證書及釋明委任人與受任人有民事訴訟法第四百六十六條之一第一項但書或
第二項（詳附註）所定關係之釋明文書影本。
~B 　 　　　　　　書記官　阮正枝
中　　　華　　　民　　　國　　九十一　　年　　　一　　　月　　二十三　　日
附註：
民事訴訟法第四百六十六條之一（第一項、第二項）
對於第二審判決上訴，上訴人應委任律師為訴訟代理人。但上訴人或其法定代理人具
有律師資格者，不在此限。
上訴人之配偶、三親等內之血親、二親等內之姻親，或上訴人為法人、中央或地方機
關時，其所屬專任人員具有律師資格並經法院認為適當者，亦得為第三審訴訟代理人
。
                                                                        Ｈ
